臺灣高等法院臺中分院刑事判決
111年度金上訴字第2113號
上  訴  人  
即  被  告  黃健宇


選任辯護人  紀佳佑律師
上列上訴人即被告因加重詐欺等案件，不服臺灣臺中地方法院11
1年度金訴字第583號中華民國111年7月13日第一審判決（起訴案
號：臺灣臺中地方檢察署111年度偵字第10057號），提起上訴，
本院判決如下：
    主  文
原判決關於刑之部分撤銷。
乙○○犯三人以上共同詐欺取財罪，處有期徒刑壹年壹月。緩刑參
年。
    事實及理由
一、審判範圍之說明：
  ㈠按刑事訴訟法第348條第3項規定：「上訴得明示僅就判決之
    刑、沒收或保安處分一部為之。」，核其立法理由謂：「為
    尊重當事人設定攻防之範圍，並減輕上訴審審理之負擔，容
    許上訴權人僅針對刑、沒收或保安處分一部提起上訴，其未
    表明上訴之認定犯罪事實部分，則不在第二審之審判範圍。
    如為數罪併罰之案件，亦得僅針對各罪之刑、沒收、保安處
    分或對併罰所定之應執行刑、沒收、保安處分，提起上訴，
    其效力不及於原審所認定之各犯罪事實，此部分犯罪事實不
    在上訴審審查範圍」等語。故就各罪之刑，依據現行法律的
    規定，已得不隨同其犯罪事實，而單獨成為上訴之客體，且
    於上訴人明示僅就「判決之刑」上訴時，第二審法院即不再
    就原審所認定之犯罪事實為審查，而應以原審所認定之犯罪
    事實，作為論認原審所定刑度妥適與否的判斷基礎。
　㈡本件上訴人即被告乙○○（下稱被告）上訴主張原判決未依刑
    法第59條規定酌減，且縱無法依上開規定酌減，惟被告已依
    調解筆錄所示按期賠償告訴人所受之損失，量刑亦屬過重等
    語（本院卷第17-27頁)；於本院審理程序亦表示：本案僅針
    對量刑部分上訴等語(見本院卷第72頁)，依前述說明，本院
    僅就原審判決量刑妥適與否進行審理，至於其他部分，則非
    本院審查範圍，先予指明。
二、本案據以審查量刑妥適與否之原審所認定犯罪事實、罪名
　㈠原審判決認定之犯罪事實：
　　被告於民國110年4月間某日起，與真實姓名年籍不詳暱稱「
    蕭兄」之成年男子及其所屬之詐欺集團成員（無證據證明有
    未滿18歲之人），基於3人以上共同詐欺取財與違反洗錢防
    制法之犯意聯絡，由乙○○提供其個人所有之國泰世華銀行帳
    號0000000000000號帳戶（下稱國泰世華帳戶）予該集團成
    員使用。嗣該詐欺集團不詳成員於110年4月15日，在「速約
    」交友軟體上以暱稱「林可妮」之人向丙○○稱有投資貨幣之
    機會云云，致丙○○陷於錯誤，於110年5月21日15時19分許，
    匯款新臺幣（下同）80萬元至其指定之張書維開立之中國信
    託銀行帳號000000000000號帳戶後，詐騙集團成員隨即於同
    日15時29分許，自張書維上揭帳戶轉帳80萬元至沈俐伶開立
    之永豐銀行帳號00000000000000號帳戶，詐騙集團成員隨即
    再於同日15時29分許，自沈俐伶上揭帳戶第2層轉帳其中30
    萬元至温湘云開立之國泰世華銀行帳號0000000000000號帳
    戶內，後又隨即再於同日15時33分許，自温湘云上揭帳戶第
    3層轉帳30萬元至乙○○開立之國泰世華帳戶。乙○○則依該集
    團成員之指示，立即於同日15時37分許、39分許、40分許，
    至臺中市○○區○○路000○0號「全家便利商店沙鹿鹿寮店」之
    自動櫃員機，以提款卡提領匯入之10萬元、10萬元、10萬元
    贓款後，於同日20時、21時許間，依指示，在臺中市○○區○○
    路000號「臺中港區運動公園」之停車場內，交給集團成員
    指定駕駛紅色小客車之駕駛人，以此方式製造金流斷點，使
    犯罪所得去向不明，而達掩飾或隱匿特定犯罪所得去向、所
    在之目的，乙○○則從中分得5百元報酬。嗣丙○○發現投資款
    無法領出，始知受騙（張書維、沈俐伶、温湘云所涉詐欺、
    洗錢犯行，由警方另行偵辦）。
　㈡所犯罪名：
  　核被告所為，係犯刑法第339條之4第1項第2款之三人以上共
    同犯詐欺取財罪，及因從事洗錢防制法第2條第2款所定洗錢
    行為，而犯同法第14條第1項之一般洗錢罪。被告與所屬詐
    欺集團成員間就上開犯行，均有犯意聯絡及行為分擔，應依
    刑法第28條規定，論以共同正犯。又被告以一行為同時觸犯
    三人以上共同詐欺取財及一般洗錢罪，為想像競合犯，應從
    一重以三人以上共同詐欺取財罪處斷。
​​​​​​​​​​​三、刑之減輕事由：
　㈠按想像競合犯之處斷刑，本質上係「刑之合併」，其所謂從 
    一重處斷，乃將想像競合犯組成之評價上數罪，合併為科刑
    一罪，其所對應之刑罰，亦合併其評價上數罪之數法定刑，
    而為一個處斷刑。易言之，想像競合犯侵害數法益者皆成立
    犯罪，論罪時必須輕、重罪併舉論述，同時宣告所犯各罪名
    ，包括各罪有無加重、減免其刑之情形，亦應說明論列，量
    刑時併衡酌輕罪部分量刑事由，評價始為充足，然後依刑法
    第55條前段規定「從一重處斷」，非謂對於其餘各罪可置而
    不論。因此，法院決定處斷刑時，雖以其中最重罪名之法定
    刑，做為裁量之準據，惟於裁量其輕重時，仍應將輕罪合併
    評價在內（最高法院108年度台上字第4405、4408號判決意
    旨參照）。洗錢防制法第16條第2項規定：「犯前二條之罪
    ，在偵查或審判中自白者，減輕其刑。」被告於原審之前均
    否認犯行，惟於本院審理時則坦承所有犯行（見本院卷第77
    頁），關於其所犯洗錢防制法部分，原應依洗錢防制法第16
    條第2項之規定減輕其刑，惟因被告所犯係從一重之加重詐
    欺取財罪處斷，致無從依上開規定減刑，僅於量刑時予以考
    量，附此敘明。
　㈡另按刑法第59條之酌量減輕其刑，必須犯罪另有特殊之原因
    與環境等等，在客觀上足以引起一般同情，認為即予宣告法
    定低度刑期尤嫌過重者，始有其適用；亦即，刑法第59條規
    定犯罪情狀可憫恕者，得酌量減輕其刑，固為法院依法得自
    由裁量之事項，然非漫無限制，必須犯罪另有特殊之原因與
    環境，在客觀上足以引起一般同情，認為即予宣告法定低度
    刑期尤嫌過重者，始有其適用。是為此項裁量減刑時，必須
    就被告全部犯罪情狀予以審酌在客觀上是否有足以引起社會
    上一般人之同情，而可憫恕之情形，始稱適法。經查，刑法
    第339 條之4 第1 項第2 款之三人以上共同犯詐欺取財罪之
    法定刑為「1 年以上7 年以下有期徒刑，得併科1 百萬元以
    下罰金」，法院得就加重詐欺取財犯行，考量案件具體情形
    ，於1 年以上至7 年以下之有期徒刑間量刑，就單次加重詐
    欺取財之犯行量處最低刑之 1年有期徒刑，已難認有何情輕
    法重或情堪憫恕之情形；又本案被告本可循正當管道賺取金
    錢，卻為貪圖報酬而參與本案詐欺集團負責提供帳戶及擔任
    提款車手工作，共同詐騙他人財物獲取不法所得，並隱匿犯
    罪所得之去向及所在，助長詐欺犯罪猖獗，其犯罪情節及所
    生危害尚非輕微；況近年來詐騙集團猖獗，犯罪手法惡劣，
    嚴重破壞社會成員間之基本信賴關係，政府一再宣誓掃蕩詐
    騙犯罪之決心，被告不思以正當途徑獲取財物，竟仍共同為
    本案加重詐欺取財犯行，仍屬可責，依其本案犯罪之情狀，
    對照其可判處之刑度，難認有情輕法重顯可憫恕之處，無適
    用刑法第59條規定酌量減輕其刑之餘地，辯護人以被告家庭
    、經濟狀況、犯罪動機及犯後態度等，請求依刑法第59條酌
    減其刑，難認有理由，併此說明。
四、撤銷原判決關於刑之部分及自為判決之理由：
　㈠原審經審理結果，認為被告上開三人以上共同詐欺取財犯行
    事證明確，予以論罪科刑，固非無見。惟按刑法第57條第10
    款規定「犯罪後之態度」為科刑輕重應審酌事項之一，其就
    被告犯罪後悔悟之程度而言，包括被告行為後，有無與被害
    人和解、賠償損害，此並包括和解之努力在內。基於「修復
    式司法」理念，國家有責權衡被告接受國家刑罰權執行之法
    益與確保被害人損害彌補之法益，使二者在法理上力求衡平
    ，從而，被告積極填補損害之作為，當然得列為有利之科刑
    因素（最高法院106年度台上字第936號刑事判決參照）。被
    告在原審法院審理期間，已於111年6月28日與告訴人調解成
    立，採分期付款方式分成4期賠償告訴人所受之損失，於原
    審宣判前已給付第一期款項，嗣於本院審理期間已分別給付
    第二至四期款項，已依約給付完畢一節，有原審調解筆錄、
    匯款單據及本院公務電話查詢紀錄表在卷可憑（見原審卷第
    229至230頁、本院卷第83至89、93頁），依刑法第57條第10
    款規定，被告犯罪後之態度亦為科刑輕重標準之一，則被告
    於原審判決後，既已依約履行賠償義務，其積極彌補犯罪所
    生損害之犯後態度，自足以影響法院量刑輕重之判斷。此一
    量刑基礎事實既有變更，復為原審判決時未及審酌，其量刑
    即難謂允洽。又被告於本院審理時就洗錢部分認罪，原審未
    及審酌此減輕事由，亦有微瑕。則被告提起上訴主張本案應
    適用刑法第59條而酌減其刑乙節，業據本院詳加析論不予採
    納之理由如上，毋待贅言；惟就被告上訴意旨所稱已依調解
    筆錄所示按期賠償告訴人所受之損失等情，則非全然無憑。
    是以原審判決既未及審酌被告於本院審理期間已依調解筆錄
    所示按期賠償告訴人所受之損失並賠償完畢，且未及審酌被
    告嗣於本院審理時就一般洗錢罪部分改為認罪答辯量刑應減
    輕之事實，所為量刑結論已難謂允洽，即屬無可維持，應由
    本院將原判決關於刑之部分予以撤銷改判。
　㈡爰以行為人之責任為基礎，審酌被告正值青壯，卻未能憑恃 
    學識及體能從事正當工作，謀取合法之經濟收入，竟加入詐
    欺集團負責提供帳戶及擔任提款車手工作，而與詐欺集團其
    餘成員分工合作，侵害告訴人之財產法益，更經由洗錢行為
    隱匿犯罪所得去向，犯罪所生危害不容小覷；尤其近年來集
    團性詐欺案件頻傳，廣為新聞媒體一再披露，被告卻執意參
    與其中，無視於其所為恐將嚴重危害社會治安，殊屬可議；
    惟念被告於本院審理期間已依調解筆錄所示按期賠償告訴人
    所受之損失並已賠償完畢，詳如前述；及被告於警詢、偵訊
    及原審否認，嗣於本院審理時坦承犯行之犯後態度，其中被
    告就一般洗錢罪部分於本院審判中之自白，符合洗錢防制法
    第16條第2項之減刑事由，被告上開犯後態度尚稱可取；再
    參以被告於共同犯罪之角色分工上，僅負責提供帳戶及擔任
    提款車手而非指揮監督或主要獲利者，亦非處於該詐欺集團
    之核心地位，兼衡被告之犯罪動機、手段、加入詐欺集團之
    時間、告訴人財物損失、被告於本院審理時自述具有大學畢
    業學歷之智識程度，從事直排輪教練、未婚、無扶養義務（
    見本院卷第79頁）等一切情狀，量處如本判決主文欄第2項
    所示之刑，以示懲儆。
  ㈢末查，被告前未曾受有期徒刑以上刑之宣告，有其臺灣高等
    法院被告前案紀錄表附卷可稽，其因一時疏失，偶罹刑典，
    事後已坦承犯行，且已依調解筆錄所示按期賠償告訴人所受
    之損失，足見其犯後能坦承犯行，並積極賠償告訴人之部分
    損失以獲取諒解，犯後態度尚稱良好，被告經此罪刑之宣告
    後，應知警惕而無再犯之虞，本院因認所宣告之刑，以暫不
    執行為適當，併予宣告緩刑3年，以啟自新。
據上論結，應依刑事訴訟法第369條第1項前段、第364條、第299
條第1項前段，判決如主文。
本案經檢察官洪佳業提起公訴，檢察官甲○○到庭執行職務。
中　　華　　民　　國　　111 　年　　10　　月　　12　　日
            刑事第五庭    審判長法　官  張  智  雄 
    　　　　　　　　　　　　　　法　官  陳  鈴  香
  　　　　　　　　　　　　　　　法　官  游  秀  雯
以上正本證明與原本無異。     
如不服本判決應於收受送達後20日內向本院提出上訴書狀，其未
敘述上訴之理由者，並得於提起上訴後20日內向本院補提理由書
（均須按他造當事人之人數附繕本）「切勿逕送上級法院」。
因疫情而遲誤不變期間，得向法院聲請回復原狀。
                                書記官  賴  玉  芬 
　　　　　　　　　　　　　　　　
中　　華　　民　　國　　111 　年　　10　　月　　12　　日


附錄論罪科刑法條全文： 
中華民國刑法第339條之4第1項 
犯第339條詐欺罪而有下列情形之一者，處1年以上7年以下有期
徒刑，得併科1百萬元以下罰金：
一、冒用政府機關或公務員名義犯之。 
二、三人以上共同犯之。 
三、以廣播電視、電子通訊、網際網路或其他媒體等傳播工具，
    對公眾散布而犯之。
　　
洗錢防制法第14條第1項 
有第二條各款所列洗錢行為者，處7年以下有期徒刑，併科新臺 
幣5百萬元以下罰金。